臺灣高等法院刑事判決
110年度侵上訴字第245號
上  訴  人  
即  被  告  林冠廷


輔  佐  人
即被告之父  林天正
選任辯護人  楊德海律師（法扶律師）
上列上訴人即被告因妨害性自主案件，不服臺灣宜蘭地方法院10
9年度侵訴字第29號，中華民國110年10月20日第一審判決（起訴
案號：臺灣宜蘭地方檢察署109年度偵字第3687號），提起上訴
，本院判決如下：
    主  文
原判決撤銷。
林冠廷成年人故意對少年犯強制猥褻罪，處有期徒刑陸月。緩刑
貳年，緩刑期間內付保護管束，並應參加法治教育貳場次。
    犯罪事實
一、林冠廷為成年人，有中度智能障礙，其於民國108年6月間某
    日，連結網際網路登入社群網站FACEBOOK（下稱FB），並以
    暱稱「林○○」之女子身分（大頭照使用不詳女性數位生活照
    ）認識代號BT000-A109034號之少女（93年10月生，真實姓
    名年籍均詳卷，下稱A女），且於雙方聊天過程中，知悉A女
    就讀國中三年級，尚未滿18歲。嗣林冠廷於109年4月11日下
    午2時許，以FB私訊（即通訊軟體Messenger）向A女佯稱，
    其為真實姓名「林○○」之女大生，以此方式降低A女 戒心，
    邀約A女在宜蘭縣○○鄉○○○路000號之三民國小見面。A女應邀
    於同日下午5時許前往赴約，並在三民國小川堂前等候「林○
    ○」時，林冠廷正處於因中度至輕度智能不足，致其辨識行
    為違法或依其辨識而行為之能力顯著降低之狀態中，竟基於
    強制猥褻之犯意，從A女後方以雙手扣住A女、摀住A女嘴巴
    不讓其喊叫，將A女壓制在川堂樑柱上，因A女不斷掙扎，林
    冠廷再以其身形及力氣強迫A女坐倒在地，以此強暴方式，
    伸手撫摸A女大腿內側而猥褻得逞，並迅速逃離現場。嗣因A
    女報警處理，警方調閱現場監視器畫面而循線查悉上情。
二、案經A女訴由宜蘭縣政府警察局礁溪分局報告臺灣宜蘭地方
    檢察署檢察官偵查起訴。
    理  由
一、證據能力之說明：   
　　本案據以認定被告林冠廷犯罪之供述證據（詳如後述），其
    中屬於傳聞證據之部分，檢察官、被告及其辯護人於本院準
    備程序中均同意有證據能力（見本院卷第56至57頁），且經
    本院審酌認該等證據之作成無違法、不當或顯不可信之情況
    ，非供述證據亦查無公務員違背法定程序而取得之情事，揆
    諸刑事訴訟法第158條之4反面解釋、第159條至第159條之5
    規定，均有證據能力。
二、認定犯罪事實所憑之證據及理由：
　㈠上開犯罪事實，迭據被告於偵查、原審及本院審理時坦承不
    諱（見偵卷第14頁，原審卷第62、181、238、240頁，本院
    卷第56、92頁），核與證人即告訴人A女於偵訊時之證述情
    節相符（見他卷第31至32頁），並有指認犯罪嫌疑人紀錄表
    、Messenger對話紀錄擷圖、監視器錄影畫面擷圖、臺灣宜
    蘭地方檢察署檢察官勘驗筆錄等證據資料附卷可佐（見他卷
    第19、20頁，警卷第11至25頁，偵卷第17頁），足認被告上
    開任意性之自白與事實相符，可以採信。
　㈡從而，本案事證明確，被告犯行足以認定，應依法論科。　
三、論罪部分：
  ㈠查被告係85年11月出生，為本案犯行時已成年，而告訴人係9
    3年10月出生，於被告為本案犯行時未滿18歲，有卷附被告
    個人基本資料及宜蘭縣政府妨害性自主案件真實姓名對照表
    可考（見警卷第26頁，臺灣宜蘭地方檢察署不公開資料袋）
    ，並為被告所知悉（見本院卷第58頁），是核被告所為，係
    犯兒童及少年福利與權益保障法第112條第1項前段、刑法第
    224條之成年人故意對少年犯強制猥褻罪，應依兒童及少年
    福利與權益保障法第112條第1項前段規定加重其刑。起訴書
    雖漏未論列兒童及少年福利與權益保障法第112條第1項前段
    規定，惟檢察官於原審審理時已為補充（見原審卷第180頁
    ），本院即無須變更起訴法條。
　㈡被告為本案行為時有心智缺陷，致辨識其行為違法或依其辨
    識而行為之能力有顯著減低之情形：
　⒈查被告因心智缺陷，於國中三年級時領有第一類中度身心障
    礙手冊，嗣因效期屆滿於106年7月4日經國立陽明大學附設
    醫院（下稱陽明大學）精神科重新鑑定，鑑定結果為第一類
    心智功能中度障礙，有陽明大學109年9月30日陽大附醫歷字
    第1090008067號函文檢附之被告病歷及身心障礙鑑定報告在
    卷可稽（見原審卷第73至112頁），嗣被告於110年9月27日
    經醫院重新鑑定結果，仍為第一類心智功能中度障礙，有被
    告之身心障礙證明在卷可憑（見本院卷第25頁），堪認被告
    於108年9月11日為本案行為時有心智缺陷。而關於被告於本
    案行為時之責任能力，經原審囑託臺北榮民總醫院員山分院
    鑑定結果認：被告可坦承犯下妨害性自主案件，但無法陳述
    其犯案動機和過程，可表達理解犯罪之後果及悔意。依客觀
    之證據顯示被告之智能應為中度至輕度智能不足，未達重度
    或極重度智能不足程度，故應達因精神障礙或其他心智缺陷
    ，致「其辨識行為違法或依其辨識而行為之能力有顯著降低
    」之情形，有臺北榮民總醫院蘇澳分院110年1月19日北榮蘇
    醫字第1100500024號函檢附之員山分院精神鑑定報告書在卷
    可憑（見原審卷第139、143至147頁），依本案被告所為犯
    行情狀，並審酌司法精神鑑定報告係由專業醫療機構依嚴謹
    之鑑定程序，綜合被告之個人生活史及病史、精神狀態檢查
    、心理衡鑑及法院檢附之案卷等資料，而為精神科之臨床診
    斷，當足以認定被告於本案犯行時，辨識其行為違法或依其
    辨識而行為之能力有顯著減低之情形，爰依刑法第19條第2
    項規定減輕其刑，並依法先加後減輕之。
　⒉雖原審另委請陽明醫院就被告為本案犯行時之責任能力進行
    鑑定，陽明醫院以109年11月6日陽大附醫歷字第1090009109
    號函覆原審法院稱：本院目前暫停辦理刑事鑑定業務……據來
    函所附之相關資料，被告曾於本院進行心理衡鑑，結果為輕
    度至中度智能障礙，具備簡單識字、歸類等思考能力。依來
    函所附筆錄，被告於網路上假冒女大學生身分，邀約被害人
    見面，行為後立刻逃離現場等資料，顯示被告雖為智能障礙
    ，應能辨識其行為是違法等情（見原審卷第123頁）；然該
    院僅依據原審所檢附之資料逕行判斷，並未接受法院委託就
    被告為本案行為時之精神狀態進行司法精神鑑定，既未由該
    院之精神專科醫師、臨床心理師、社工師等人組成鑑定團隊
    ，對被告進行各項檢查及心理測驗、與被告及其家人進行會
    談、依據被告之病歷資料及本案卷證資料等為綜合鑑定，復
    僅就被告辨識其行為違法之能力為說明，而未敘及被告依其
    辨識而行為之能力是否有受影響，難認前開陽明醫院回函意
    見得逕予取代原審委託臺北榮民總醫院蘇澳分院所為司法精
    神鑑定之結論。
　⒊至於觀諸被告上述犯罪過程，雖足見其於行為當時尚知計誘A
    女，於侵犯A女之前，亦知先摀住A女嘴巴、控制A女身體等
    阻止A女對外呼救之行為，犯行得逞後復隨即騎乘機車離開
    案發現場，即能認知其犯後恐遭人逮捕，事後能認知其行為
    違法而自我要求不能再犯等情，然前揭被告行為時之情狀，
    僅足認被告尚具備基本社會生活之技能（上網、說謊）及是
    非判斷能力（知道做錯事不對、會逃避、後悔），然由被告
    為本案犯行時提供自己使用之手機門號予A女，並於有監視
    器之國小川堂為本案犯行（見警卷第6頁），且犯罪手法直
    接、粗暴，更未遮掩其面部特徵而遭監視器拍攝其容貌，使
    檢警事後輕易循線查獲被告等情狀，可見被告並非心思縝密
    、有掩飾其犯行遭追查之能力，再由被告於警詢時供稱「我
    控制不住想要摸她……我想要摸她……我這幾天在家有反省過自
    己，對自己說下次不能這樣」（見警卷第3至4頁），益徵被
    告在控制自身行為不犯法之能力與常人有別。參以原審另就
    被告於本案上網假冒他人身分邀約告訴人、行為後立刻逃離
    現場等上開行為及情狀，補充詢問為本案司法精神鑑定之臺
    北榮民總醫院員山分院，經該鑑定醫院補充說明：被告自99
    年起經過4次心理衡鑑及診斷均為中度智能不足，依照其過
    去就學史、就業史及目前之日常生活功能，其診斷具有可信
    度。智能不足為一持續的狀態及障礙，無法僅以上網之功能
    或犯行本身判斷是否符合智能不足之診斷，且被告辨識行為
    違法或依其辨識而行為之能力有顯著降低之判斷，乃是由客
    觀之病歷資料佐證等情，亦有臺北榮民總醫院蘇澳分院110
    年5月19日北榮蘇醫字第1100000986號函在卷可考（見原審
    卷第199至200頁），參以臺北榮民總醫院員山分院精神鑑定
    意見係依被告數年之病歷資料、鑑定時所做之各項檢查、測
    驗、會談結果，綜合被告之就學史、就業史、疾病史及本案
    相關卷證，依其專業判斷認為被告於本案行為時之心智缺陷
    已影響其辨識行為違法或依其辨識而行為之能力，並有顯著
    減低之情形，自不因被告前揭假冒他人誆騙A女、防止A女呼
    叫、得逞後立即逃跑、知道其行為犯法、表示悔意等情，逕
    認被告於行為時之辨識行為違法或依其辨識而行為之能力未
    受其心智缺陷之影響而顯著減低。 
四、撤銷改判及量刑之理由：
　㈠原判決以被告所犯罪證明確，予以論罪科刑，固非無見。然
    查：⒈被告於行為時辨識行為違法或依其辨識而行為之能力
    已有顯著減低之情形，應依刑法第19條第2項規定減輕其刑
    ，原審未察，逕認被告並無該條規定之適用餘地，已有違誤
    。⒉被告於本院審理時已與告訴人及其法定代理人達成和解
    並賠償（詳後述），原審未及審酌被告此部分積極彌補告訴
    人損害之犯罪後態度而為科刑，亦有未洽。被告上訴指摘原
    判決未適用刑法第19條第2項規定為不當並請求從輕量刑，
    為有理由，是原判決既有前開違誤可議之處，即屬無可維持
    ，自應由本院將原判決撤銷改判。
　㈡爰以行為人之責任為基礎，審酌被告為心智缺陷之人，於本
    案行為時，其辨識行為違法或依其辨識而行為之能力顯著減
    低之情形下，對未滿18歲之告訴人以強暴方式為猥褻行為，
    犯後始終坦承犯行，嗣與告訴人及其法定代理人達成和解、
    賠償損害，告訴人及其法定代理人並同意不再追究被告之刑
    事責任，有告訴人之刑事陳報狀所檢附之和解書、簽收單在
    卷可憑（見本院卷第79、81、95頁），足認被告犯後態度良
    好，兼衡其犯罪之動機、目的、手段、前無犯罪紀錄之素行
    （詳本院被告前案紀錄表），暨被告自述特殊教育學校畢業
    、現無業、未婚、與家人同住等語（見原審卷第180頁）之
    智識程度、家庭經濟及生活狀況等一切情狀，量處如主文第
    2項所示之刑。
五、緩刑之宣告並相關事項：
　㈠查被告前未曾因故意犯罪受有期徒刑以上刑之宣告，有本院
    被告前案紀錄表在卷可稽，其因心智缺陷而影響其辨識行為
    違法或依其辨識而行為之能力，致未能控制己身慾念，一時
    失慮，致罹刑章，犯後始終坦承罪行，嗣與告訴人及其法定
    代理人和解並賠償完畢，已如前述，是被告經此罪刑之宣告
    後，當知所警惕，信無再犯之虞，本院認所宣告之刑以暫不
    執行為適當，爰依刑法第74條第1項第1款規定宣告緩刑2年
    ，以啟自新。又為預防被告再犯，併依刑法第74條第2項第8
    款、第93條第1項第2款、兒童及少年福利與權益保障法第11
    2條之1第1項規定，諭知於緩刑期間內付保護管束，並接受
    法治教育2場次，使被告確切明瞭其行為所造成之損害，培
    養正確法治觀念，以預防再犯。　　
  ㈡本案被告所為上揭犯行，固有不該，然審酌被告為心智缺陷
    之人，因心智缺陷影響其辨識或控制能力，一時衝動失慮而
    犯罪，及其犯罪時之動機、目的、手段、與告訴人之關係及
    侵害程度、再犯可能性、本案犯後始終坦承犯行、與告訴人
    及其法定代理人和解並賠償完畢之犯後態度、前無類似犯罪
    行為、本案為一時性、偶發性犯罪暨本院已命被告於緩刑期
    間內付保護管束並接受法治教育2場次等因素綜合判斷，認
    本案顯無命被告於付保護管束期間內遵守兒童及少年福利與
    權益保障法第112條之1第2項各款所定事項之必要，併此敘
    明。
六、末按有第19條第2項及第20條之原因，其情狀足認有再犯或
    有危害公共安全之虞時，於刑之執行完畢或赦免後，令入相
    當處所，施以監護。但必要時，得於刑之執行前為之，被告
    行為時即111年2月18日修正施行前之刑法第87條第2項定有
    明文。本案被告固因刑法第19條第2項之規定減輕其刑，惟
    考量前開精神鑑定結果被告之智能為中度至輕度不足，其辨
    識能力或控制能力僅係顯著減低而非不能或欠缺，精神鑑定
    會談時被告表現對本案行為之悔意、覺得對不起告訴人，其
    父親亦表示被告過去沒有類似本案之行為，並承諾會監督被
    告使用網路情形避免再犯（見原審卷第144至145頁），顯示
    被告於犯後已知反省，而被告既與家人同住，其家庭監督功
    能尚非完全不足，且前開精神鑑定報告並未記載被告有再犯
    或有危害公共安全之虞，被告復定期在精神科就醫、接受評
    估，故依被告之家庭監督功能，輔以定期於精神科門診治療
    ，應無令被告入監護處所施以監護處分之必要，復被告並無
    犯妨害性自主罪之前案紀錄，尚無具體事證足認被告有再犯
    或危害公共安全之虞，難認有諭知監護處分之必要，附此敘
    明。
據上論斷，應依刑事訴訟法第369條第1項前段、第364條、第299
條第1項前段（依刑事判決精簡原則，僅記載程序法條），判決
如主文。
本案經檢察官葉怡材提起公訴，檢察官廖先志到庭執行職務。
中　　華　　民　　國　　111 　年　　3 　　月　　16　　日
                  刑事第十五庭  審判長法  官  陳芃宇
                                      法  官  陳俞伶
                                      法  官　曹馨方
以上正本證明與原本無異。
如不服本判決，應於收受送達後20日內向本院提出上訴書狀，其
未敘述上訴之理由者並得於提起上訴後20日內向本院補提理由書
（均須按他造當事人之人數附繕本）「切勿逕送上級法院」。
                                      書記官　游秀珠
中　　華　　民　　國　　111 　年　　3 　　月　　16　　日
附錄：本案論罪科刑法條全文
中華民國刑法第224條
對於男女以強暴、脅迫、恐嚇、催眠術或其他違反其意願之方法
，而為猥褻之行為者，處6月以上5年以下有期徒刑。

兒童及少年福利與權益保障法第112條
成年人教唆、幫助或利用兒童及少年犯罪或與之共同實施犯罪或
故意對其犯罪者，加重其刑至二分之一。但各該罪就被害人係兒
童及少年已定有特別處罰規定者，從其規定。
對於兒童及少年犯罪者，主管機關得獨立告訴。